臺灣高等法院臺中分院民事判決　　　　 99年度上易字第454號
上　訴　人　王永昌即永貫建材行.
訴訟代理人　涂朝興律師
被 上訴 人　哖素祝即娜魯萬特.
訴訟代理人　王耀賢律師
上列當事人間請求清償債務事件，上訴人對於中華民國 99年9月
21日臺灣南投地方法院 99年度訴字第132號第一審判決提起上訴
，本院於100年1月4日言詞辯論終結，判決如下：
    主  文
上訴駁回。
第二審訴訟費用由上訴人負擔。
    事實及理由
一、上訴人起訴主張：緣被上訴人哖素祝在南投縣魚池鄉○○村
    ○○街興建特產店（即娜魯萬特產店），其中木工裝潢部分
    委由訴外人黃清仕施作，建材由被上訴人親自向伊選購，伊
    陸續於民國（下同）98年11月間至99年1月間將數批建材（
    下稱系爭建材）運至上開特產店工地，以供黃清仕施作於該
    特產店內，貨款合計新臺幣（下同）81萬2889元，經向被上
    訴人催討竟遭拒絕，爰依民法第 367條之買賣關係，提起本
    件訴訟。又，被上訴人娜魯萬特產店98年12月23日始設立，
    惟兩造關於系爭建材之購買自98年11月間即已開始進行，為
    該裝潢工程之承作人黃清仕所介紹，被上訴人除由黃清仕陪
    同至伊處選購一次外，其餘皆由黃清仕進行挑選，是對帳單
    或估價單上之客戶欄註明「黃清仕」以示該案，兼及優惠有
    無之考量，不能以所記為黃清仕，即逕自否定兩造之關係。
    況證人黃清仕於原審證稱：「都是跟被告（即被上訴人，下
    同）現場談論櫃子設計等，再馬上叫材料」、「要用多少材
    料是我們幫他弄的」、「現場施作如有缺的話，我們會幫他
    向原告（即上訴人，下同）叫貨」，尤其韋宏建設有限公司
    （下稱韋宏公司）潘奕成亦作證指出，「當時水電、木工裝
    潢是我幫他叫的，剛開始水電、木工裝潢部分都是說好由業
    主去向包商談的」、「‧‧‧木工部分是要向被告請款」、
    「400萬元中有200萬元是我向他借的，另 200萬元是預支工
    程款」、「（向被告的借款）有還 100萬元」。換言之，系
    爭裝潢建材之購買並不在被上訴人與訴外人韋宏公司或黃清
    仕之承攬關係範圍之內。反之，依被上訴人所言，韋宏公司
    係直接以伊之單據向被上訴人請款，則韋宏公司關於裝潢竟
    毫無利潤，如當事人為韋宏公司，甚至為黃清仕所承包，豈
    會如此。系爭建材之買賣關係存在於兩造，而非伊與韋宏公
    司或黃清仕甚明。至原審另以被上訴人僅至伊建材行選購一
    次，顯無可能就系爭裝潢所需數十種建材之尺寸、規格、數
    量及價格一次合意，因而否定兩造關係，其推論亦有違常情
    。蓋住宅裝潢本有其繁雜瑣碎與專業之處，定作人就其定作
    物之材料與元件，並非全然會有意見，況合意之方式並無限
    制，亦非自始即須敲定，原審徒以被上訴人只到過伊建材行
    一次，因而絕無可能就系爭裝潢工程所需之數十種建材之種
    類、規格、尺寸、數量及價格進行合意，其推論實違經驗法
    則。矧被上訴人原審亦自陳「被告曾經有到原告的店中一次
    ，是與黃清仕去選購顏色，店裡的具體設計，須用的材料都
    是黃清仕決定」，只要被上訴人在意之部分有所決定即可，
    其餘細節部分既有承作人黃清仕居中代為處理，無須親自逐
    一合致。系爭建材之選購模式，其實合乎一般之交易常態，
    詎原判決為反於常情之推論，其判決實難令人認同。是系爭
    建材之買賣存在於兩造之間應無疑義等語。並求為命被上訴
    人應給付伊81萬2889元，及自支付命令繕本送達之翌日起至
    清償日止，按年息百分之 5計算之利息，並願供擔保請准宣
    告假執行之判決。
二、被上訴人則以：伊在南投縣魚池鄉○○村○○街33號興建特
    產店，與訴外人潘奕成以韋宏公司名義簽立工程委建合約書
    ，由其承攬本件房屋營繕工程，嗣潘奕成將其中裝潢工程轉
    包予黃清仕施作，該裝潢工程所需建材，均係黃清仕向上訴
    人接洽購買，伊並無向上訴人購買任何建材，且就上開承攬
    工程之工程款，伊已全部支付與潘奕成，故伊與上訴人間就
    系爭建材並無買賣或其他法律關係存在，對上訴人應無給付
    買賣價金之義務。又，上訴人所製作供客戶確認簽收之估價
    單，其客戶欄均記載黃清仕，所留聯絡電話號碼980262、00
    00000000亦為黃清仕所用電話，且於99年1月8日就本件建材
    所列印之收款對帳單，其客戶欄亦記載「 CFG黃清仕」等情
    ，為上訴人在原審所是認，並有伊於原審所提出且為上訴人
    不爭執其真正之估價單39紙及上開99年1月8日收款對帳單在
    卷可稽，顯見上訴人在最初製作上開原始交易資料單據時，
    即未將伊列載為買受人。上開原始交易資料之客戶欄，深涉
    本件建材貨款之請領對象，乃交易上重要事項，上訴人殊無
    有其所謂僅因「黃清仕」是介紹人，即隨便或便宜行事而將
    「黃清仕」記載在上開原始交易資料之客戶欄處，反卻無將
    「哖素祝」、或「娜魯萬特產店」、或「哖素祝娜魯萬特產
    店」等字樣記載於上開原始交易資料之客戶欄之理。上訴人
    雖提出列印日期為 99年2月26日之收款對帳單，其客戶欄改
    記載娜魯萬特產店—哖素祝，惟該收款對帳單之內容，則與
    列印日期為99年1月8日客戶欄記載黃清仕之上開收款對帳單
    核對，其請款之貨品、金額均相同，僅係客戶欄名稱不同，
    可見上訴人所提出列印日期為 99年2月26日之收款對帳單，
    乃係事後所作，並非本件建材之原始交易資料，尚難憑此遽
    認伊即為本件建材之買受人。且上訴人於 99年2月26日列印
    上開收款對帳單時，尚知將客戶欄記載為「娜魯萬特產店—
    哖素祝」，即無由製作上開估價單及收款對帳單等原始交易
    資料時，客戶欄卻記載為「黃清仕」、「 CFG黃清仕」。顯
    徵上訴人在製作上開原始交易資料時，在其主觀上並不認為
    上訴人係其交易之對象，而係黃清仕。本件建材之項目多達
    數十種，其尺寸、規格、數量亦非相同，而上訴人將系爭建
    材送交伊處之日期從98年11月30日至99年1月6日止，期間已
    逾一個月，建材交付後另有退貨等情，有上開估價單及收款
    對帳單在卷可參。證人黃清仕證稱：其與潘奕成合作約四、
    五年，潘奕成有裝潢的工程就會請其去作，其透過潘奕成而
    承作哖素祝之工程，工程之施作是與哖素祝在現場談論如何
    隔間、櫃子如何設計後，由其計算使用何種材料及數量，再
    馬上向王永昌叫建材，建材包括天花板、地板、隔間板、櫃
    子、門片、五金等，買建材之次數至少有 30次，不是1次就
    可以選足，材料送至工地現場時，由其師傅簽收，工程作完
    沒有用完之材料，其會請王永昌來點收退回，於施作過程中
    不清楚總共建材之費用，在全部施作完畢後，才由王永昌統
    計該等建材之數量及費用等語所示，本件建材之選購既非一
    次所得購足，其價額係於工程施作完畢並退貨後，始由上訴
    人所統計，且實際陸續向上訴人選定本件建材之種類、規格
    、數量，並受領本件建材及決定退貨之人，均為黃清仕，而
    非伊，非但無法憑此判定伊即係與上訴人為本件建材買賣契
    約之交易相對人，亦顯無上訴人所謂與伊僅一次之會面中，
    即就本件全部建材之項目、尺寸、規格、數量及價格均達成
    合意而成立買賣契約乙情之可能。證人潘奕成係以借用韋宏
    公司名義之方式，與伊簽立工程委建合約書，由潘奕成承攬
    伊所經營之娜魯萬特產店之房屋營繕工程，原總工程費用為
    153 萬元，除結構體外，後又追加水電、裝潢等工程等情，
    有兩造不爭執其真正之工程委建合約書在卷可據。證人潘奕
    成另證稱：其承包哖素祝房屋之興建工程，有訂書面契約，
    書面原定工程款是 100多萬元，但後來有追加，最後總計工
    程款約三、四百萬元，本件工程之木工（裝潢）部分屬追加
    工程，其找黃清仕來施作木工（裝潢）部分，當時其預定這
    項工程會有追加工程款，故先向哖素祝預支工程款等語，核
    與上開工程委建合約書中之工程付款辦法表所載潘奕成預支
    工程款之情相合。且上開工程委建合約書中之工程付款辦法
    表所載預支工程款事項更經潘奕成於其上簽名、蓋章，以示
    其確有向伊預支領得該等工程款項，是該等追加部分之工程
    確係由潘奕成所承攬，允無所疑。黃清仕所施作之裝潢工程
    部分，既為伊與潘奕成間承攬契約之追加工程，而屬該承攬
    契約之一部，乃係潘奕成之工程下包，則其關於施作該追加
    工程部分所需建材，若非由黃清仕出面價購並自施作，當係
    由潘奕成出面價購再供予黃清仕施作，伊豈有需再自行出面
    向上訴人訂約價購之理。且參之上開工程委建合約書第 9條
    關於材料產權之約定：「本工程在未正式完成交屋結算以前
    ，無論已完工及未完工之工程材料產權均屬乙方（即潘奕成
    ）」等文，可見本件工程材料之所有權屬潘奕成所有，倘本
    件房屋興建之工程材料非由潘奕成所提供，伊豈有可能與潘
    奕成就上開工程委建合約第 9條為上開工程材料之產權均屬
    潘奕成所有之約定。益見伊根本無另向上訴人購買本件建材
    之必要。雖證人潘奕成於原審證稱木工裝潢費用應直接向伊
    請款云云，惟證人潘奕成就上開特產店營繕工程，既曾向伊
    支領及預支之工程款合計 400萬元，有經其簽名、蓋章確認
    收取該等工程款項之上開工程付款辦法表在卷可證。審其所
    支領及預支之金額顯逾上開工程委建合約書原定之工程款15
    3萬元，是證人潘奕成所支領及預支之400萬元款項中，理應
    包括追加工程部分之工程款。矧證人潘奕成於原審亦證稱：
    當時其本來預期這項工程會有追加的工程款，所以先向哖素
    祝預支，但是做到結束後，公司跳票，其就沒有辦法再繼續
    處理等語，益徵證人潘奕成在向伊支領工程款後，有因自身
    財務問題而未能繼續處理上開特產店營繕工程之情事，且因
    財務問題而無法支付下包廠商即黃清仕之工程款，致黃清仕
    轉向伊請求工程款項，並致與黃清仕或潘奕成訂立本件建材
    買賣契約之上訴人轉向伊而為請求。上訴人雖又主張主張黃
    清仕向其叫送建材，均經伊告同意云云及證人黃清仕於原審
    亦證稱：工程之施作是其與哖素祝在現場談論如何隔間、櫃
    子如何設計後，由其計算使用何種材料及數量，再馬上向王
    永昌叫建材等語。惟審之證人黃清仕證述，僅能證明伊曾與
    黃清仕間就裝潢之施作設計而為討論，尚難憑此遽認該等建
    材乃係伊自行出面向上訴人價購，或係伊有授權黃清仕代為
    向上訴人購買本件建材等事實。是伊既未有向上訴人價購本
    件建材之事實，而上訴人復無法就兩造確有買賣契約約定舉
    證以實其說，應由上訴人承擔舉證上之不利益等語，資為抗
    辯。並求為判決駁回上訴人之訴及假執行之聲請。
三、原審為上訴人敗訴之判決。上訴人不服，提起上訴，並求為
    判決(一)原判決廢棄；(二)上廢棄部分，被上訴人應給付上訴人
    81萬2889元，及自支付命令繕本送達翌日起至清償日止，按
    年息百分之 5計算之利息。被上訴人則求為判決駁回上訴。
四、本件被上訴人在南投縣魚池鄉○○村○○街33號興建特產店
    ，潘奕成借用韋宏公司名義與被上訴人簽立工程委建合約書
    ，由潘奕成承攬被上訴人上址之房屋營繕工程；上訴人陸續
    將系爭建材運送至上址工地並供施作於上開房屋營繕工程。
    上開事實為兩造所不爭執，堪信為真，本院自得採為判決之
    基礎。是本件應審究者，係兩造間就系爭建材是否成立買賣
    契約？被上訴人有無依買賣關係支付上訴人系爭建材貨款81
    萬2889元之義務？經查：
  (一)上訴人主張被上訴人為系爭建材買受人之事實，雖據其提出
    列印日期為 99年2月26日之收款對帳單為證。惟查，上訴人
    於98年11月30日起陸續將系爭建材運至上址工地，於運送建
    材時所製作用以供客戶確認簽收之估價單，其客戶欄均記載
    「黃清仕」，所留之聯絡電話號碼「980262」、「00000000
    00」亦為黃清仕所用電話，且於99年1月8日就系爭建材所列
    印之收款對帳單，其客戶欄亦記載「 CFG黃清仕」等情，為
    上訴人所是認，並有被上訴人所提出且為上訴人不爭執其真
    正之估價單39紙及上開99年1月8日收款對帳單在卷可參（見
    原審卷第 91頁至100反頁、第58至67頁），足見上訴人就系
    爭建材所製作之上開原始交易資料，並未記載被上訴人為買
    受人。上訴人雖主張上開交易資料之客戶欄均記載「黃清仕
    」，係因系爭建材為黃清仕所介紹，為便宜行事而記載黃清
    仕云云，惟上開交易資料之客戶欄，涉及系爭建材貨款之請
    款對象，為交易之重要事項，上訴人應無便宜行事之可能，
    若黃清仕僅為介紹該筆交易之人，上訴人不致於上開交易資
    料之客戶欄記載「黃清仕」，是上訴人此項主張，應非可採
    。至上訴人所提出列印日期為99年2月26日之收款對帳單（
    見原審卷第4頁至8反頁），其客戶欄固記載「娜魯萬特產店
    - 哖素祝」，惟該收款對帳單之內容，經與列印日期為99年
    1月8日客戶欄記載「黃清仕」之上開收款對帳單核對，其請
    款之貨品、金額均相同，僅係客戶欄名稱不同，可見上訴人
    所提出列印日期為 99年2月26日之收款對帳單，為事後所製
    作，應非系爭建材之原始交易資料，尚難憑以認定被上訴人
    為系爭建材之買受人。
  (二)上訴人復主張被上訴人曾與黃清仕一同至其建材店 1次，並
    就系爭建材達成合意而成立買賣契約云云。惟查，系爭建材
    之項目高達數十種，其尺寸、規格、數量不盡相同，且上訴
    人將系爭建材送交營繕工地之日期自 98年11月30日至99年1
    月6日止，期間已逾1個月，建材交付後另有退貨等情，有上
    開估價單及收款對帳單可憑；又證人黃清仕到庭亦結證：我
    與潘奕成合作約四、五年，潘奕成有裝潢的工程就會請我去
    作，我透過潘奕成而承作被上訴人之工程，工程之施作是與
    被上訴人在現場談論如何隔間、櫃子如何設計後，由我計算
    使用何種材料及數量，再馬上向上訴人叫建材，建材包括天
    花板、地板、隔間板、櫃子、門片、五金等，買建材之次數
    至少有 30次，不是1次就可以選足，材料送至工地現場時，
    由我的師傅簽收，工程作完沒有用完之材料，我會請上訴人
    來點收退回，於施作過程中不清楚總共建材之費用，在全部
    施作完畢後，才由上訴人統計系爭建材之數量及費用等語明
    確（見原審卷第 77至81頁），可見系爭建材之選購，並非1
    次所得購足，其價額係於工程施作完畢並退貨後，始由上訴
    人所統計，且實際陸續向上訴人選定系爭建材之種類、規格
    、數量，並受領系爭建材及決定退貨之人，均為黃清仕，而
    非被上訴人，是上訴人主張兩造於 1次見面中，即就系爭全
    部建材之項目、尺寸、規格、數量及價格均達成合意而成立
    買賣契約云云，應非可採。
  (三)又上訴人主張系爭建材均已運交上址工地，並供施作於上開
    房屋營繕工程，足見被上訴人應為系爭建材之買受人云云。
    然查，潘奕成以借用韋宏公司名義之方式，與被上訴人簽立
    工程委建合約書，由潘奕成承攬被上訴人位在南投縣魚池鄉
    ○○村○○街33號之房屋營繕工程，總工程費 153萬元，除
    結構體外，追加水電、裝潢等工程等情，有兩造不爭執其真
    正之工程委建合約書在卷可參（見原審卷第33至38頁）；且
    證人潘奕成到庭結證：我承包被上訴人房屋之興建工程，有
    訂書面契約，書面原定工程款是 100多萬元，但後來有追加
    ，最後總計工程款約三、四百萬元，本件工程之木工（裝潢
    ）部分屬追加工程，我找黃清仕來施作木工（裝潢）部分，
    當時我預定這項工程會有追加工程款，故先向被上訴人預支
    工程款等語（見原審卷第83至84頁），核與上開工程委建合
    約書中工程付款辦法表記載預支工程款情形相符，且經潘奕
    成於其上簽名蓋章以示領得工程款，堪信為真。可見黃清仕
    所施作之裝潢工程部分，為被上訴人與潘奕成間承攬契約之
    追加工程，而屬該承攬契約之一部分。參以上開工程委建合
    約書第 9條關於材料產權之約定：「本工程在未正式完成交
    屋結算以前，無論已完工及未完工之工程材料產權均屬乙方
    （即潘奕成）」等語（見原審卷第35頁），可知本件工程材
    料之產權屬潘奕成所有，若非本件房屋興建之工程材料係由
    潘奕成所提供，被上訴人與潘奕成間上開工程委建合約第 9
    條應不致為上開材料所有權屬潘奕成所有之約定，益見被上
    訴人應無向上訴人購買系爭建材之必要。是尚難以系爭建材
    經承攬營繕工程之潘奕成或黃清仕施作於上開房屋，即謂被
    上訴人必為系爭建材之買受人。
  (四)證人潘奕成於原審雖證述木工裝潢費用應直接向被上訴人請
    款云云，惟證人潘奕成就上開特產店營繕工程，當時向被上
    訴人支領及預支之工程款合計 400萬元，為證人潘奕成於原
    審證述在卷，且有經其簽認收取款項之上開工程付款辦法表
    在卷可憑（見原審卷第83、84、38頁），其金額核逾上開工
    程委建合約書原定之工程款 153萬元，故證人潘奕成所收取
    之 400萬元款項中，應包括追加工程部分之工程款；且證人
    潘奕成於原審亦證述：「當時我本來預期這項工程會有追加
    的工程款，所以先向被上訴人預支，但是做到結束後，公司
    跳票，我就沒有辦法再繼續處理」等語（見原審卷第84頁）
    ，可知證人潘奕成向被上訴人支領工程款後，因財務問題而
    未能繼續處理上開特產店營繕工程，參以黃清仕因承作本件
    工程裝潢部分，未領得工程款，而聲請原法院向被上訴人核
    發支付命令一節，有臺灣南投地方法院99年度司促字第3103
    號支付命令在卷可參（見原審卷第 124頁），益見證人潘奕
    成因財務問題而無法支付下包廠商之工程款，致下包廠商轉
    向被上訴人請求款項。是證人潘奕成於原審證述追加工程之
    木工裝潢費用應直接向被上訴人請款云云，與其向被上訴人
    支領工程款之情形不合，不無推諉自身債務於被上訴人之嫌
    ，尚難憑信。
  (五)證人黃清仕於原審證稱上開房屋營繕工程之系爭建材均是被
    上訴人所選用，且與上訴人談論價格云云。然核與其同時證
    述系爭建材之選購次數至少有30次，被上訴人僅至上訴人建
    材店 1次，於施作過程中不清楚總共建材之費用，在全部施
    作完畢後，才由上訴人統計系爭建材之數量及費用等語未合
    ；且實際多次與上訴人接洽選購各項建材及就建材交付後處
    理退貨之人，均為黃清仕，而上訴人所製作之上開估價單及
    99年1月8日列印之收款對帳單，其客戶名稱均記載「黃清仕
    」，顯見系爭建材由何人負擔貨款債務一節，證人黃清仕實
    為利害關係人。是證人黃清仕上開有利上訴人之證述，不無
    為脫免自身債務而偏護上訴人之嫌，應非可信。
  (六)又上訴人主張黃清仕向其叫送建材，均經被上訴人同意云云
    ，證人黃清仕於原審亦證述：工程之施作是我與被上訴人在
    現場談論如何隔間、櫃子如何設計後，由我計算使用何種材
    料及數量，再馬上向上訴人叫建材等語。惟證人黃清仕之上
    開證述，至多可證被上訴人與黃清仕就裝潢之施作設計進行
    討論，尚難認定被上訴人授權黃清仕代為向上訴人購買系爭
    建材，且依上訴人所主張，其既知黃清仕係代理被上訴人購
    買係爭建材，則於上開估價單及99年1月8日列印之收款對帳
    單中，應無記載客戶為黃清仕之理。此外上訴人並無其他舉
    證，足認被上訴人就系爭建材授權黃清仕代理向上訴人為買
    賣，是上訴人上開主張應非可採。
五、綜上所述，上訴人主張兩造間就系爭建材成立買賣契約，惟
    未能舉證以實之，尚非可採，其依買賣契約關係提起本訴，
    請求被上訴人給付系爭建材貨款81萬2889元及遲延利息，為
    無理由，應予駁回。其假執行之聲請，亦失所附麗，應併予
    駁回。原審為上訴人敗訴之判決，及駁回其假執行之聲請，
    並無不合。上訴意旨指摘原判決不當，求予廢棄改判，為無
    理由，應予駁回。
六、本案事證已臻明確，兩造其餘之攻擊防禦方法，經審酌後，
    認與本件之認定及判決之結果無礙，故不再一一論述，併此
    敘明。
七、據上論結，本件上訴為無理由，依民事訴訟法第449條第1項
    、第78條，判決如主文。
中    華    民    國   100    年    1     月    18    日
                民事第三庭    審判長法  官  陳照德
                                    法  官  朱  樑
                                    法  官  曾謀貴
以上正本係照原本作成。
不得上訴。
                                    書記官  陳慈傳
中    華    民    國   100    年    1     月    18    日
                                                      Ａ